臺灣彰化地方法院刑事判決　
111年度訴字第442號
公  訴  人  臺灣彰化地方檢察署檢察官
被      告  陳少禹



上列被告因加重詐欺等案件，經檢察官提起公訴（111年度偵緝
字第230號），被告於本院準備程序進行中就被訴事實為有罪之
陳述，經本院合議庭裁定由受命法官獨任進行簡式審判程序，判
決如下：
    主    文
陳少禹犯三人以上共同冒用公務員名義詐欺取財罪，累犯，處有
期徒刑壹年陸月。扣案之行動電話壹支（含門號○○○○○○○○○○號SI
M卡壹張）沒收。未扣案之犯罪所得新臺幣伍仟元沒收，於全部
或一部不能或不宜執行沒收時，追徵其價額。
    犯罪事實
一、陳少禹與李怡臻(李怡臻部分業經臺灣彰化地方檢察署檢察
    官另案提起公訴，由本院以110年度訴字第922號判決確定)
    於民國110年5月中旬，與姓名年籍不詳、暱稱「七星」等成
    年人意圖為自己不法之所有，共同基於3人以上共同冒用公
    務員名義詐欺取財、隱匿詐欺犯罪所得去向、所在之洗錢犯
    意聯絡，由李怡臻擔任取款車手，負責向被害人收取詐得款
    項。嗣所屬詐欺集團成員於110年5月28日9時許，假冒健保
    局人員致電林浤華稱健保卡有違規使用紀錄要停卡，再由另
    名詐欺集團成員自稱為「張文龍警官」，稱林浤華涉有刑案
    要監管帳戶，除非繳交保證金新臺幣（下同）30萬云云，致
    林浤華誤信為真，林浤華遂於同日11時20分許前往臺灣銀行
    成功分行臨櫃提領18萬元、11時34分許前往元大證券彰化分
    公司（址設彰化縣○○市○○路0段000號）陸續以ATM提領3萬、
    5萬、4萬元後，將所有款項共計30萬元裝入紙袋中，並於現
    場等候。李怡臻則透過通訊軟體微信，依「七星」之指示，
    於林浤華等候之際來到現場向林浤華取款，取款後旋搭乘計
    程車離去，並前往位於臺中市○區○○街00號之逗點旅店，轉
    交所領取之款項予陳少禹，再由陳少禹轉交上手，陳少禹並
    於本件獲得5000元之報酬。
二、案經林浤華訴由彰化縣警察局彰化分局報告臺灣彰化地方檢
    察署檢察官偵查起訴。　
    理    由
一、本案被告陳少禹所犯係死刑、無期徒刑、最輕本刑為3年以
    上有期徒刑以外之罪，其於準備程序中就被訴事實為有罪之
    陳述，經本院告知簡式審判程序之旨，並聽取公訴人、被告
    之意見後，經合議庭裁定由受命法官獨任進行簡式審判程序
    審理，合先敘明。
二、上開犯罪事實，業據被告於本院準備及審理程序時坦認不諱
    ，核與證人即告訴人林浤華、證人即同案被告李怡臻於警詢
    中之證述相符，並有李怡臻指認陳少禹紀錄表、林浤華指認
    李怡臻紀錄表、監視器錄影畫面翻拍照片、李怡臻至台中全
    家超商填寫實聯制名冊影像及資料、李怡臻犯案照片與刑事
    檔案照片比對圖等在卷可憑，足認被告之自白與事實相符。
    本件事證明確，被告上開犯行洵堪認定，應予依法論科。 
三、論罪科刑：
（一）核被告所為，係犯刑法第339條之4第1項第1、2 款之三人
      以上共同冒用公務員名義犯詐欺取財罪，及洗錢防制法第
      14條第1項之一般洗錢罪。
（二）被告與同案被告李怡臻及本案詐欺集團其餘成員間，有犯
      意聯絡及行為分擔，應依刑法第28條規定論以共同正犯。
（三）被告於本案係負責收取共犯李怡臻自告訴人處取得之款項
      後，再依指示轉交予集團其他成員之工作，其行為除屬三
      人以上共同冒用公務員名義詐欺取財犯罪之分工行為外，
      同時亦屬隱匿特定犯罪所得之行為。準此，被告就本件犯
      行，係以一行為觸犯數罪名之想像競合犯，應依刑法第55
      條規定，應從一重之刑法第339條之4第1項第1款、第2款
      之三人以上共同冒用公務員名義犯詐欺取財罪處斷。
（四）被告前因施用毒品案件，經臺灣臺北地方法院以106年度
      審易字第1307號判決處有期徒刑6月，嗣經上訴駁回確定
      ，於107年7月23日執行完畢等情，有臺灣高等法院被告前
      案紀錄表附卷可憑，其於受徒刑執行完畢後，5年以內故
      意再犯本案有期徒刑以上之罪，為累犯，參酌司法院大法
      官會議釋字第775號解釋意旨，本件被告依其犯罪情節，
      並無處以法定最輕本刑仍顯過苛之情形，應依刑法第47條
      第1項規定，加重其刑。
（五）另按洗錢防制法第16條第2項規定，犯第14條、第15條之
      罪，在偵查或審判中自白者，減輕其刑。次按想像競合犯
      之處斷刑，本質上係「刑之合併」。其所謂從一重處斷，
      乃將想像競合犯組成之評價上數罪，合併為科刑一罪，其
      所對應之刑罰，亦合併其評價上數罪之數法定刑，而為一
      個處斷刑。易言之，想像競合犯侵害數法益者皆成立犯罪
      ，論罪時必須輕、重罪併舉論述，同時宣告所犯各罪名，
      包括各罪有無加重、減免其刑之情形，亦應說明論列，量
      刑時併衡酌輕罪部分量刑事由，評價始為充足，然後依刑
      法第55條前段規定「從一重處斷」，非謂對於其餘各罪可
      置而不論。因此，法院決定處斷刑時，雖以其中最重罪名
      之法定刑，做為裁量之準據，惟於裁量其輕重時，仍應將
      輕罪合併評價在內（最高法院108年度台上字第4405、440
      8號判決意旨參照）。查，被告於本院審理時，就其洗錢
      之犯行均已坦承不諱，自白在卷，本可依洗錢防制法規定
      減輕其刑，然因法律適用關係，被告均應從一重論處加重
      詐欺取財罪，是就被告此部分想像競合輕罪得減刑部分，
      本院於後述量刑時，將併予審酌。
（六）爰以行為人之責任為基礎，審酌近年來詐欺案件頻傳，每
      每造成廣大民眾受騙，而被告正值青年，竟不思循正當途
      徑賺取財物而加入本案詐欺集團，擔任向共犯收取詐欺所
      得之財物之工作，與該集團其餘成員分工合作，遂行集團
      之犯罪計畫，造成告訴人財物受損，並使集團其餘成員得
      以隱匿真實身分及犯罪所得去向、所在，助長犯罪猖獗，
      並造成一般民眾人心不安，嚴重危害社會治安，行為誠屬
      可議，惟念被告犯後於坦承犯行，態度良好，且於本案犯
      行分工參與程度上，非屬集團主謀或主要獲利者，暨被告
      於本院審理中自陳為高中肄業之智識程度，入監前在日本
      料理店擔任廚房中工人員，離婚，育有1名子女，與奶奶
      及姑姑同住之生活狀況等一切情狀，兼參酌公訴人於本院
      審理中之意見，量處如主文示之刑。
四、沒收部分：
（一）犯罪所得，屬於犯罪行為人者，沒收之。但有特別規定者
      ，依其規定；前2項之沒收，於全部或一部不能沒收或不
      宜執行沒收時，追徵其價額，刑法第38條之1第1項、第3
      項分別定有明文。查被告於本院準備程序及審理中陳稱：
      此次犯行有獲得5000元報酬等語（見本院卷第122、131頁
      ），是被告本件未扣案之犯罪所得為5000元，此部分應依
      刑法第38條之1第1項規定宣告沒收，並應依同法第3項之
      規定，於全部或一部不能沒收或不宜執行沒收時，追徵其
      價額。
（二）復按供犯罪所用、犯罪預備之物或犯罪所生之物，屬於犯
      罪行為人者，得沒收之，刑法第38條第2項前段定有明文
      。查被告所有且於本件犯罪所使用之行動電話1支（含門
      號0000000000號SIM卡1張），業經另案扣押等情，為被告
      於本院準備程序中所供承（見本院卷第122頁），是應予
      沒收。
（三）又犯洗錢防制法第14條之罪，其所移轉、變更、掩飾、隱
      匿、收受、取得、持有、使用之財物或財產上利益，沒收
      之；犯第15條之罪，其所收受、持有、使用之財物或財產
      上利益，亦同，洗錢防制法第18條第1項固有明定。此項
      規定係採義務沒收主義，故凡屬洗錢行為標的之財物或財
      產上利益，均應適用上開規定諭知沒收。而關於洗錢行為
      標的之沒收，是否以屬於犯罪行為者為限，法無明文，惟
      依實務向來之見解，倘法條並未規定「不問屬於犯罪行為
      人與否，均沒收之」，自仍以屬於犯罪行為人所有者為限
      ，始應予以沒收。本院認前揭法條既未規定「不問屬於犯
      罪行為人與否，均沒收」，自應為有利於行為人之解釋，
      而認洗錢防制法第18條第1項之規定係採相對義務沒收主
      義。查被告就本案向共犯李怡臻收取其自告訴人處取得之
      款項30萬元，並已交予本案詐欺集團其餘成員，業經本院
      認定如前，則被告對上開洗錢行為標的已無任何處分權限
      ，難認屬於被告所有，揆諸前揭說明，本院自無從宣告沒
      收。
五、不另為不受理諭知部分：
（一）檢察官於本院準備程序中，以言詞追加起訴，認被告於11
      0年5月中旬，基於參與犯罪組織之犯意，加入真實姓名年
      籍不詳、暱稱「七星」等成年人所組成3人以上具有持續
      性、牟利性之有結構性詐欺取財犯罪組織，因認被告係涉
      犯組織犯罪防制條例第3條第1項後段之參與犯罪組織罪等
      語。
（二）按法院受理訴訟或不受理訴訟係不當者，其判決當然違背
      法令，刑事訴訟法第379條第5款定有明文。又刑罰責任之
      評價與法益之維護息息相關，對同一法益侵害為雙重評價
      ，是過度評價；對法益之侵害未予評價，則為評價不足，
      均為法之所禁。加重詐欺罪係侵害個人財產法益之犯罪，
      其罪數之計算，核與參與犯罪組織罪之侵害社會法益有所
      不同，審酌現今詐欺集團成員皆係欺罔他人，騙取財物，
      方參與以詐術為目的之犯罪組織。倘若行為人於參與詐欺
      犯罪組織之行為繼續中，先後多次為加重詐欺行為，因參
      與犯罪組織罪為繼續犯，犯罪一直繼續進行，直至犯罪組
      織解散，或其脫離犯罪組織時，其犯行始行終結。故參與
      犯罪組織與其後之多次加重詐欺行為皆有所重合，然因行
      為人僅為一參與犯罪組織行為，侵害一社會法益，屬單純
      一罪，應僅就「該案中」與參與犯罪組織罪時間較為密切
      之首次加重詐欺犯行論以參與犯罪組織罪及加重詐欺罪之
      想像競合犯，而其他加重詐欺犯行，祗需單獨論罪科刑即
      可，無需再另論以參與犯罪組織罪，以避免重複評價。是
      行為人如於參與同一詐欺集團之多次加重詐欺行為，因部
      分犯行發覺在後或偵查階段之先後不同，肇致起訴後分由
      不同法官審理，為裨益法院審理範圍明確、便於事實認定
      ，應以數案中「最先繫屬於法院之案件」為準，以「該案
      件」中之「首次」加重詐欺犯行與參與犯罪組織罪論以想
      像競合。縱該首次犯行非屬事實上之首次，亦因參與犯罪
      組織之繼續行為，已為該案中之首次犯行所包攝，該參與
      犯罪組織行為之評價已獲滿足，自不再重複於他次詐欺犯
      行中再次論罪，俾免過度評價及悖於一事不再理原則。至
      於「另案」起訴之他次加重詐欺犯行，縱屬事實上之首次
      犯行，仍需單獨論以加重詐欺罪，以彰顯刑法對不同被害
      人財產保護之完整性，避免評價不足。（最高法院110年
      度台上字第749號判決意旨參照）。
（三）次按同一案件繫屬於有管轄權之數法院者，由繫屬在先之
      法院審判之，刑事訴訟法第8條前段定有明文；依刑事訴
      訟法第8條之規定不得為審判者，應諭知不受理之判決，
      刑事訴訟法第303條第7款亦有明文。查被告前因於110年5
      月間某日起，加入真實姓名、年籍不詳、通訊軟體微信暱
      稱「七星」、「安那共」等人及其他不詳成年人所組成具
      有牟利性、持續性且有結構性組織之詐欺犯罪集團後，李
      怡臻因認獲利豐厚，竟基於招募他人加入犯罪組織之犯意
      ，介紹彭采玲加入該詐欺集團擔任提領款項之工作。彭采
      玲加入上開詐欺集團後，遂與被告、暱稱「七星」、「安
      那共」之人及其他不詳成年人共同意圖為自己不法之所有
      ，基於行使偽造公文書、三人以上共同冒用政府機關及公
      務員名義犯詐欺取財及隱匿詐欺所得去向之洗錢等犯意聯
      絡，由不詳詐欺集團成員於110年6月1日起至同年月7日止
      間，對被害人謝光男、王貴生及施登山等人施以詐術，使
      被害人等陷於錯誤，而交付款項與彭采玲。彭采玲並依指
      示於110年6月1日起至同年月7日止間收受款項後，前往臺
      南市某公園交付與被告，復由被告轉交與詐欺集團不詳成
      員，而上繳至集團以隱匿詐欺犯罪所得等犯行，經臺灣高
      雄地方檢察署檢察官以110年度偵字第12612、17251、174
      41、20205號起訴，認被告就110年6月1日之犯行，係犯組
      織犯罪防制條例第3條第1項後段之參與犯罪組織、刑法第
      211條、第216條行使偽造公文書、同法第339條之4第1項
      第1、2款之三人以上共同冒用政府機關及公務員名義犯詐
      欺取財、洗錢防制法第14條第1項、第2條第2款隱匿犯罪
      所得去向之洗錢等罪嫌，並於110年12月15日繫屬於臺灣
      高雄地方法院（下稱高雄地院）等情，有上開案號起訴書
      、被告之臺灣高等法院被告前案紀錄表在卷足憑。而被告
      於本院準備程序時亦供稱：我加入這個集團只有一小段時
      間，另案高雄的案件還沒判決，最早收水的日期就是本案
      ，本案是我第一次收水，6月還有1次就是高雄的案件等語
      （見本院卷第122頁），佐以被告於本案參與收取詐欺款
      項之犯罪時間為110年5月28日，於前開起訴案件中，首次
      參與該案收取詐欺款項犯行之時間則為110年6月1日，兩
      案犯罪時間密接，且李怡臻均為共同正犯，堪認係屬同一
      詐欺集團。臺灣彰化地方檢察署檢察官於上開案件起訴繫
      屬於高雄地院後，就被告參與同一犯罪組織所為之本案詐
      欺犯行，以111年度偵緝字第230號起訴，於111年4月20日
      繫屬於本院，並於111年10月27日以言詞追加被告涉犯參
      與犯罪組織罪嫌，係就參與犯罪組織部分為重複起訴，依
      前揭條文之規定，本應為不受理之判決，然此部分犯罪若
      成立，與被告前揭論罪科刑部分，有想像競合犯之裁判上
      一罪之關係，爰不另為不受理之諭知。
據上論斷，應依刑事訴訟法第273條之1第1項、第299條第1項前
段，判決如主文。
本案經檢察官劉智偉提起公訴，檢察官楊閔傑、黃建銘到庭執行
職務。　　
中　　華　　民　　國　　111 　年　　11　　月　　24　　日
                  刑事第五庭   法　 官  李欣恩
以上正本證明與原本無異。
如不服本判決應於收受判決後20日內向本院提出上訴書狀，並應
敘述具體理由。其未敘述上訴理由者，應於上訴期間屆滿後20日
內向本院補提理由書（均須按他造當事人之人數附繕本），切勿
逕送上級法院。
告訴人或被害人對於判決如有不服具備理由請求檢察官上訴者，
其上訴期間之計算係以檢察官收受判決正本之日期為準。
中　　華　　民　　國　　111 　年　　11　　月　　24　　日
                                書記官  吳育嫻 

附錄論罪科刑法條：
組織犯罪防制條例第3條第1項
發起、主持、操縱或指揮犯罪組織者，處三年以上十年以下有期
徒刑，得併科新臺幣一億元以下罰金；參與者，處六月以上五年
以下有期徒刑，得併科新臺幣一千萬元以下罰金。但參與情節輕
微者，得減輕或免除其刑。

中華民國刑法第339條之4
犯第339條詐欺罪而有下列情形之一者，處1年以上7年以下有期
徒刑，得併科1百萬元以下罰金：
一、冒用政府機關或公務員名義犯之。
二、三人以上共同犯之。
三、以廣播電視、電子通訊、網際網路或其他媒體等傳播工具，
    對公眾散布而犯之。
前項之未遂犯罰之。

洗錢防制法第2 條
本法所稱洗錢，指下列行為：
一、意圖掩飾或隱匿特定犯罪所得來源，或使他人逃避刑事追訴
    ，而移轉或變更特定犯罪所得。
二、掩飾或隱匿特定犯罪所得之本質、來源、去向、所在、所有
    權、處分權或其他權益者。
三、收受、持有或使用他人之特定犯罪所得。 
　　
洗錢防制法第14條
有第二條各款所列洗錢行為者，處7年以下有期徒刑，併科新臺
幣5百萬元以下罰金。
前項之未遂犯罰之。
前二項情形，不得科以超過其特定犯罪所定最重本刑之刑。